【裁判字號】    98,重訴,11
【裁判日期】    981013
【裁判案由】    殺人等
【裁判全文】
臺灣士林地方法院刑事判決              98年度重訴字第11號
公  訴  人  臺灣士林地方法院檢察署檢察官
被      告  丁○○
                    （另案於臺灣臺北監獄執行中）
            乙○○
                    （
上二人共同
指定辯護人  本院公設辯護人甲○○
上列被告等因殺人等案件，經檢察官提起公訴（98年度偵字第97
81號），本院判決如下：
    主  文
丁○○犯詐欺取財罪，處有期徒刑壹年貳月；又犯詐欺取財罪，
處有期徒刑壹年；又共同成年人故意對兒童犯殺人罪，處無期徒
刑，褫奪公權終身，扣案木劍壹把沒收。應執行無期徒刑，褫奪
公權終身，扣案木劍壹把沒收。
乙○○共同成年人故意對兒童犯殺人罪，處無期徒刑，褫奪公權
終身，扣案木劍壹把沒收。
    事  實
一、丁○○、乙○○均為成年人，丁○○前因懲治盜匪條例案件
    ，經臺灣高等法院花蓮分院79年度上訴字第150 號判處有期
    徒刑14年確定，於民國89年9 月1 日縮短刑期假釋出監，惟
    於假釋期間未遵守保護管束規定報到，經撤銷假釋，尚餘殘
    刑9 年5 月3 日，現於臺灣臺北監獄執行中（不構成累犯）
    。丁○○於95年間透過己○○（涉嫌殺人罪嫌部分，另由檢
    察官偵辦）認識戊○○，(1)丁○○因沈迷六合彩賭博，明知
    無正常收入，無力清償債務，竟意圖自己不法所有，基於詐
    欺取財之犯意，於97年12月間某日，在基隆市○○街己○○
    住處，向戊○○借款新臺幣（下同）200 萬元，並佯稱從事
    高利貸放款，願每月支付利息10萬元，定於98年6 月30日前
    還清等語，使戊○○陷於錯誤，於97年12月30日自其配偶丙○○設於合作金庫銀行大稻埕分行帳戶提領200 萬元借予丁○○；(2)丁○○於98年4 月間，明知無償債能力，且已無法
    償還上開借款，又基於詐欺取財犯意，向戊○○謊稱有臺北
    縣蘆洲市之房屋可供擔保抵償，向戊○○借款150 萬元，並
    佯稱於98年6 月30日前連同上開借款一併清償，戊○○不疑
    有他，於98年5 月14日自其合作金庫銀行大安分行帳戶提領
    148 萬元借予丁○○。(3)嗣戊○○於98年6 月中旬陸續向丁○○催討上開債務，並要求丁○○必須於98年6 月30日前依
    約償還，致丁○○心生怨懟，謀劃趁戊○○出遊時請求戊○○延展上開債務清償期限。98年6 月26日某時，丁○○趁戊○○以電話和其聯絡時，邀請戊○○帶同年僅9 歲之兒子即
    兒童蔡00（88年12月生，真實姓名年籍詳卷內戶籍資料）於
    翌日（27日）出遊，98年6 月27日上午8 時許，乙○○駕駛
    車牌號碼7E-3895 號自小客車搭載丁○○，至臺北縣汐止市
    汐止火車站前接載戊○○及蔡00，接連於98年6 月28日、29
    日分別前往宜蘭、花蓮、梨山、臺北縣石門鄉荖梅村、貢寮
    鄉○○○路等處遊玩。98年6 月29日晚間6 時許，丁○○與
    戊○○因上開債務問題在臺北縣貢寮鄉萊萊磯釣場附近之濱
    海公路旁發生口角，戊○○堅持丁○○必須於翌日（30日）
    清償上開債務，否則將對丁○○提出詐欺告訴等語。丁○○
    即萌生殺人犯意，與乙○○謀議伺機殺害戊○○及蔡00。98
    年7 月1 日上午6 時30分許，乙○○駕駛上開自小客車搭載
    丁○○至基隆市中正區基隆火車站附近搭載戊○○及蔡00後
    ，4 人復前往臺北縣汐止市大尖山附近公路遊玩。同日上午
    11時許，在臺北縣汐止市○○路○ 段附近某涼亭處，丁○○
    與戊○○因上開債務問題再度發生嚴重口角，丁○○殺害戊○○及蔡00之決意更堅，同日下午1 時許，丁○○為求順利
    殺害戊○○及蔡00，趁渠等途經臺北縣汐止市○○路○ 段某
    商店購買小籠包及奶茶之機會，丁○○將自不知情之張楊月
    鶴處取得之舒眠諾思安眠藥物2 顆摻入奶茶中，給蔡00飲用
    後，復以防止日曬頭昏為由，詐騙戊○○服用舒眠諾思安眠
    藥物3 顆後，旋即帶往臺北縣汐止市○○路○ 段471 號康誥
    坑溪水潭遊玩。趁戊○○及蔡00藥力發作精神不佳狀態，丁○○、乙○○基於共同殺人之犯意聯絡，丁○○指示乙○○
    帶同蔡00至該處下游水潭，趁四下無人之際，由乙○○以雙
    手按壓蔡00頸部，使蔡00入水2 至3 分鐘，致溺水窒息死亡
    後，乙○○回到戊○○所在之上游溪邊水潭處，丁○○、乙○○2 人接續上開共同殺人之犯意，趁戊○○暈眩之際，先
    行唆使乙○○自戊○○身後雙臂扶起安坐於較靠溪邊水潭處
    ，丁○○即持木劍，重擊戊○○頸部，致其落水，再觀察戊○○是否死亡，發現戊○○尚有知覺後，丁○○即跳入水中
    ，再度持木劍重擊戊○○頸部2 次，致戊○○昏迷後溺水窒
    息死亡，丁○○、乙○○見戊○○及蔡00已無生命跡象後，
    旋即駕車逃離現場。嗣經前往該處遊玩之民眾於98年7 月4
    日下午3 時20分許發現蔡00屍體，員警到場後循康誥坑溪上
    游30公尺左右水潭再發現戊○○屍體。經採集DNA 比對證明
    該2 具無名屍為戊○○、蔡00，嗣經警循線追查，在基隆市
    中正區○○街59號張楊月鶴（所涉藏匿人犯罪嫌，經檢察官
    另行起訴）當場查獲乙○○藏匿於該處，復於該處房間衣櫥
    內查獲丁○○，丁○○、乙○○於同日上午8 時24分許帶同
    警員前往該住處後方「清國井」內起獲戊○○、蔡00之衣物
    及戊○○之皮包、行動電話等物品、丁○○持用之兇器木劍
    1 把，而查悉上情。
二、案經丙○○告訴及臺北縣政府警察局汐止分局報告臺灣士林
    地方法院檢察署檢察官偵查起訴。
    理  由
壹、程序部分：
    按被告以外之人於審判外之言詞或書面陳述，除法律有規定
    者外，不得作為證據；又被告以外之人於審判外之陳述，雖
    不符合同法第159 條之1 至第159 條之4 之規定，但經當事
    人於審判程序同意作為證據，法院審酌該言詞陳述或書面陳
    述作成時之情況，認為適當者，亦得為證據。當事人、代理
    人或辯護人於法院調查證據時，知有第159 條第1 項不得為
    證據之情形，而未於言詞辯論終結前聲明異議者，視為有前
    項之同意，刑事訴訟法第159 條第1 項及第159 條之5 分別
    定有明文。本判決後述所引用之供述證據，當事人於本院準
    備程序及審判期日均表示無意見而不予爭執，且迄言詞辯論
    終結前均未聲明異議，本院審酌上開證據資料製作時之情況
    ，尚無違法不當及證明力明顯過低之瑕疵，亦認為以之作為
    證據應屬適當，揆諸前開規定，爰逕依刑事訴訟法第159 條
    之5 規定，認前揭證據資料均例外有證據能力。
貳、實體部分：
一、犯罪事實一(1)、(2)部分：
    訊據被告丁○○就此部分犯行坦承不諱，並經證人即被害人
    戊○○之胞妹庚○○證稱：戊○○於98年4 月間在電話中告
    稱要購買蘆洲市房屋，該屋目前有人承租，要等到6 月底才
    交易，98年4 月底戊○○向伊借20萬元表示要買房子等語（
    98年度偵字第9781卷－下稱偵查卷，第48頁），證人即被害
    人戊○○之配偶丙○○證稱：戊○○於97年12月30日在合作
    金庫大稻埕分行帳號0000000000000 號帳戶提領200 萬元，
    於98年5 月14日在合作金庫大安分行帳號0000000000000 號
    帳戶提領148 萬元等語（偵查卷第55頁），並有丙○○所有
    合作金庫銀行大稻埕分行存摺明細、戊○○所有合作金庫銀
    行大安分行存摺明細各1 份在卷可稽（偵查卷第57、58、61
    、62頁），被告丁○○復供稱伊向戊○○借款150 萬元，實
    拿148 萬元，伊將其中80萬元存入張楊月鶴之基隆市農會帳
    戶等語（偵查卷第12、13頁），核與證人張楊月鶴證稱：被
    告丁○○向伊借基隆市農會帳戶之存摺存款，於98年5 月15
    日存入110 萬元現金等語相符；又被告丁○○於97年12月間
    ，謊稱本身從事高利貸放款，以此為詐術向戊○○借款200
    萬元、於98年4 月間，又謊稱在蘆洲有房屋，價值800 餘萬
    元，若無法清償借款可過戶予戊○○抵償，再向戊○○借得
    148 萬元，惟實際上當時被告丁○○係靠簽賭六合彩維生，
    並未在蘆洲有擁有房屋，上開向戊○○之借款均未出具借據
    等情，業經被告供述在卷（偵查卷第191 、248 、249 頁、
    本院卷（二）第7 頁），衡以被告丁○○沈迷六合彩賭博，
    上開向戊○○貸得款項全數作為簽賭之用，且無固定收入，
    足證被告丁○○於97年12月間向戊○○借款時，明知自己無
    清償能力，自始即無清償債務之意，且於98年4 月間不思將
    賭博獲利款項清償戊○○，反用以簽賭，甚再次詐騙戊○○
    其有房屋座落蘆洲可抵債，致戊○○誤以為真，再借予148
    萬元，堪認被告丁○○意圖為自己不法所有，先後於97年12
    月間、98年4 月間詐騙戊○○同意借款。被告雖辯稱其於97
    年12月間向戊○○借貸之200 萬元，按月以5 分計算支付利
    息，每月付10萬元利息予戊○○云云，惟被告丁○○就上開
    利息支付情形，首稱：戊○○借伊200 萬元，伊實拿190 萬
    元，扣利息10萬元，約定98年6 月30日返還本金，每月利息
    10萬元云云（偵查卷第12、191 頁），嗣又稱：戊○○在97
    年12月間領200 萬元現金給伊，伊付了4 個月利息予戊○○
    ，每個月10萬元，都是利用假日時拿現金給戊○○云云（偵
    查卷第224 、247 頁），於本院則改稱：伊向戊○○借款20
    0 萬元，預扣半年利息云云（本院卷（一）第22頁），可徵
    被告丁○○就97年12月間向戊○○借得之200 萬元，究係預
    扣10萬元利息後實拿190 萬元、或預扣半年利息、或每月支
    付10萬元利息共支付4 個月，所述前後反覆不一，難認被告
    丁○○稱其向戊○○借款200 萬元按月支付10萬元利息屬實
    ；抑且，被告丁○○於98年4 月間再次向戊○○佯稱其於蘆
    洲有房屋，可抵押過戶予戊○○，惟被告丁○○實際上在蘆
    洲並無房產，其施用詐術借款，不法所有之意圖至為明顯。
    綜上述，堪認被告丁○○就犯罪事實一(1)、(2)犯行之自白與
    事實相符，應可採信。
二、犯罪事實一(3)部分：
    訊據被告丁○○、乙○○均坦承於上開時、地，接續殺害蔡
    00、戊○○，並有戊○○使用之門號0000000000號行動電話
    與被告丁○○使用之門號0000000000號行動電話之通聯調閱
    查詢單2 紙、自98年6 月27日起至98年7 月1 日之雙向通聯
    紀錄1 份、被告乙○○駕駛之車號7E-3895 號汽車車籍查詢
    資料1 紙、車行紀錄查詢結果2 紙、頭城收費站南下於98年
    6 月27日上午10時01分57秒、七堵收費站北上於98年7 月1
    日上午8 時57分43秒之車輛影像資料2 幀、戊○○、蔡00從
    汐止火車站下火車準備出站畫面3 幀、汐止市○○路○ 段12
    5 號巷口、185 號、144 號、156 號前監視器攝得被告2 人
    駕駛上開汽車上山畫面、汐止市○○路○ 段80號、86號、12
    5 號巷口、177 巷口攝得被告2 人行兇後駕駛上開汽車離去
    之畫面（偵查卷第73至79頁、第90至93頁、第99至105 頁）
    、臺北縣政府警察局汐止分局處理相驗案件初步調查報告暨
    報驗書1 紙、陳屍現場照片4 幀、現場勘查手繪示意圖1 紙
    、員警職務報告書1 紙、臺北縣政府警察局汐止分局刑案現
    場初步紀錄表1 份、臺灣士林地方法院檢察署檢驗報告書2
    份、臺北縣警察局鑑驗書1 份、於「清國井」內起出之戊○○、蔡00衣物及凶器證物清冊1 份（98年度相字第424 號卷
    －下稱相驗卷，第2 頁、第6 至11頁、第62至82頁、第224
    、225 頁、偵查卷第16、17頁）、臺北縣政府警察局汐止分
    局轄內雙屍命案現場勘察報告1 份（本院卷（一）證物袋內
    ）在卷可稽，復有用以敲擊戊○○之木劍1 把（本院卷（二
    ）第18、19頁照片）、舒眠諾思安眠藥4 顆（偵查卷第238
    頁、本院卷（二）第20頁照片）扣案可憑；又被害人蔡00之
    遺體經解剖，其頸部有皮下出血痕，頸部深層組織間有鬱血
    及出血痕狀，雙肺肋膜囊積血水，雙肺水腫，蝶竇內積血水
    ，其頸部皮下出血及肌肉間出血痕，生前有遭扼頸，體液內
    含有Zolpidem藥物，另其肺臟、蝶竇有多量血水，可證生前
    溺水，死亡原因為窒息併呼吸性休克、溺水、服用摻有安眠
    藥物飲料、遭人扼頸，最後因呼吸性休克死亡，死亡方式為
    「他殺」；被害人戊○○之遺體經解剖，頭額頂顳部枕部受
    有外傷，雙肺水腫肋膜囊積血水，蝶竇內積血水，雙手臂有
    束縛挫擦傷痕，其組織切片顯示吸入大量水份，可證係溺水
    窒息，又扣案之舒眠諾思安眠藥含有Zolpidem成份，戊○○
    體液檢驗出含有Zolpidem，可證其生前服用該安眠藥物，其
    生前遭鈍器敲擊頭額、枕部，雙手臂鈍挫傷，溺水於淺深度
    之溪池畔，研判係在他人脅持下溺水、窒息，最後因呼吸性
    休克死亡，死亡機轉為呼吸性休克，死亡方式為「他殺」，
    有法務部法醫研究所98醫剖字第0981101877號、第00000000
    00號解剖報告書、98醫鑑字第0981101975號、第0000000000
    號鑑定報告書各1 份在卷可佐（相驗卷第226 至264 頁）；
    又直接引致被害人戊○○之死亡原因為「窒息併呼吸性休克
    」，先行原因為「溺水、雙臂遭脅持」、「生前遭餵食安眠
    藥物、鈍擊頭部」，直接引致蔡00之死亡原因為「窒息併呼
    吸性休克」，先行原因為「溺水」、「服用摻有安眠藥物食
    料、遭扼頸」，有臺灣士林地方法院檢察署相驗屍體證明書
    2 紙在卷可參（相驗卷第267 、268 頁）。綜上，堪認被告
    丁○○、乙○○自白與事實相符，應可採認。
三、綜上所述，被告2 人上開犯行事證明確，堪以認定，應依法
    論科。
四、核被告丁○○就犯罪事實一(1)、(2)部分，均係犯刑法第339
    條第1 項之詐欺取財罪。至犯罪事實一(3)部分，被告丁○○
    、乙○○為此部分犯行時均係成年人，被害人蔡00則為未滿
    12歲之兒童，有蔡00之戶籍資料1 紙在卷可參（偵查卷第19
    8 頁），按刑法分則加重刑罰之規定，係就常態之犯罪類型
    ，變更其罪型，加重其法定刑，而成為另一獨立之罪，其罪
    名及構成要件與常態犯罪之罪名及構成要件應非相同，有罪
    之判決書，自應諭知其罪名及構成要件；又兒童及少年福利
    法第70條第1 項前段「成年人故意對兒童、少年犯罪者，加
    重其刑至2 分之1 」之規定，係屬刑法分則加重之性質，非
    僅單純之刑度加重，即其構成要件亦與常態犯罪之罪型不同
    ，為一獨立之犯罪構成要件（最高法院72年度臺上字第6785
    號判例、最高法院92年第1 次刑事庭會議決議等意旨參照）
    ，是核被告丁○○、乙○○就犯罪事實一(3)殺害戊○○部分
    ，係犯刑法第271 條第1 項之殺人罪，殺害兒童蔡00部分，
    係犯刑法第271 條第1 項、兒童及少年福利法第70條第1 項
    前段之成年人故意對兒童犯殺人罪。被告2 人就犯罪事實一
    (3)殺害戊○○、蔡00之犯行，有犯意聯絡及行為分擔，均為
    共同正犯。被告2 人殺害未滿12歲之兒童蔡00之犯行，應依
    兒童及少年福利法第70條第1 項前段規定加重其刑（惟本刑
    為死刑、無期徒刑依法不得加重）。被告2 人殺害戊○○、
    蔡00之犯行，自外觀上雖可分割為二個行動，惟其主觀上實
    係出於為免事跡敗露而殺人之單一意思決定，且該二個行動
    係同一因果歷程中未中斷之行為，彼此間具有高度之時空密
    接性，由一般第三者加以觀察，亦會認為被告2 人係實施一
    個接續殺人行為，為接續犯，僅論以一罪，是被告2 人就犯
    罪事實一(3)，係一行為觸犯二罪名，為想像競合犯，應依刑
    法第55條前段規定，從較重之成年人故意對兒童犯殺人罪處
    斷。被告丁○○就犯罪事實一(1)、(2)、(3)之犯行，其犯意各
    別，行為互殊，應分論併罰。辯護人雖辯稱：被告丁○○因
    被害人戊○○一再催討債務，無通融餘地，致一時失慮，而
    涉犯殺人重罪，被告乙○○則為報答被告丁○○恩情，始誤
    觸法網，情有可憫云云，惟按刑法第59條之酌量減輕其刑，
    必於犯罪之情狀，在客觀上足以引起一般同情，認為即予宣
    告法定低度刑期，猶嫌過重者，始有其適用（最高法院51年
    度臺上字第899 號判例參照），經查，被告丁○○、乙○○
    與被害人戊○○素無怨仇，戊○○尚借款予被告丁○○花用
    ，僅因戊○○不同意展延債務清償期，被告2 人竟即謀議殺
    害奪其性命，又被害人蔡00年僅9 歲，跟隨戊○○外出遊玩
    ，被告2 人為恐犯行敗露連同蔡00一併殺害，顯然漠視人命
    ，惡性至屬重大，客觀上實無何足以引起同情、堪可憫恕之
    情狀，辯護人上開辯解，難認有據。爰審酌被告丁○○明知
    自己無資力清償借款，仍先後以保證如期償還本息、詐稱擁
    有蘆洲房屋可過戶還款之詐術，向戊○○詐欺借款計348 萬
    元，迄今分文未償還，為圖延展清償債務，竟萌殺意，與被
    告乙○○共謀殺人，先騙使被害人服用安眠藥物，乘藥效發
    作，由被告乙○○強將被害人蔡00按入溪水致窒息溺斃，被
    告丁○○則持扣案木劍重擊被害人戊○○，致戊○○落水昏
    迷溺斃，2 人之殺人手段冷酷兇殘，泯滅人性，且於偵審中
    從未謀求與被害人家屬丙○○和解，惟被告2 人犯後尚能坦
    承犯罪，及其生活狀況、智識程度、犯罪動機、目的、手段
    、分擔之犯行等一切情狀，分別量處如主文所示之刑，並就
    被告2 人共犯成年人故意對兒童犯殺人罪部分，均依刑法第
    37條第1 項宣告褫奪公權終身，並就被告丁○○部分，依刑
    法第51條第4 款定其應執行刑為無期徒刑，宣告褫奪公權終
    身。
五、扣案木劍1 把，為被告丁○○所有供犯罪事實一(3)犯行所用
    之物，業據被告丁○○供述在卷（本院卷（一）第12頁），
    依共犯責任共同原則，於被告丁○○、乙○○於犯罪事實一
    (3)犯行項下諭知沒收；扣案之舒眠諾思安眠藥4 顆雖為被告
    2 人於犯罪事實一(3)用以使被害人服用後無力抵抗，惟係不
    知情之張楊月鶴所有，有證人張楊月鶴之證述可稽（偵查卷
    第233 頁），並非被告丁○○、乙○○所有，自無從宣告沒
    收。至其餘扣案物品，均無證據證明與被告2 人上開犯行有
    關，亦不另為諭知沒收。
據上論斷，應依刑事訴訟法第299 條第1 項前段，刑法第28條、
第339 條第1 項、第271 條第1 項、第55條前段、第51條第4 款
、第37條第1 項、第38條第1 項第2 款，兒童及少年福利法第70
條第1 項前段，刑法施行法第1 條之1 第1 項、第2 項前段，判
決如主文。
本案經檢察官吳昭瑩到庭執行職務。
中    華    民    國    98    年    10    月    13    日
                  刑事第六庭審判長法  官  杜惠錦
                                  法  官  梁哲瑋
                                  法  官  陳美彤
以上正本證明與原本無異。
如不服本判決應於收受判決後10日內向本院提出上訴書狀，並應
應敘述具體理由。其未敘述上訴理由者，應於上訴期間屆滿後20
日內向本院補提理由書(均須按他造當事人之人數附繕本)「切勿
逕送上級法院」。
                                  書記官  吳旻玲
中    華    民    國    98    年    10    月    13    日
附錄本判決論罪法條全文
中華民國刑法第271條第1項
殺人者，處死刑、無期徒刑或 10 年以上有期徒刑。
兒童及少年福利法第70條前段
成年人教唆、幫助或利用兒童及少年犯罪或與之共同實施犯罪或
故意對其犯罪者，加重其刑至二分之一。但各該罪就被害人係兒
童及少年已定有特別處罰規定者，不在此限。


司法院資訊處製作；財團法人民間司法改革基金會備份。
